最　高　行　政　法　院　判　決　　　　　　　　　　九十一年度判字第四四四號
　　再 審原 告　乙○○
　　訴訟代理人　甲○○
　　再 審被 告　經濟部智慧財產局
　　代　表　人　陳明邦
右當事人間因新型專利舉發事件，再審原告對本院中華民國八十九年三月二十三日八
十九年度判字第八一四號判決提起再審之訴。本院判決如左：
　　主  文
再審之訴駁回。
再審訴訟費用由再審原告負擔。
　　事  實
緣再審原告於民國八十五年九月十七日以其「室內外清掃裝置」係由持柄與掃具本體
所構成。持柄包括基柄，一端為結合掃具本體之結合裝置，另一端內穿伸縮柄；伸縮
柄內端部結合有偏心鎖緊裝置，容置於基柄內可伸縮與基柄固定。掃具本體可依需要
任選其一結合於持柄端部，亦可以伸縮柄與基柄連接固定，以清掃高處牆壁與天花板
等情，向再審被告申請新型專利，經編為第00000000號審查，准予專利，於
公告期滿審查確定後，發給新型第一二三四六九號專利證書。嗣王錦川以本案有違專
利法第九十八條第一項第二款及第二項規定，檢具申准在先之第00000000號
「伸縮管定位構造」專利案（以下稱引證案）專利公告影本等對之提出舉發。案經再
審被告為「本案舉發成立，應撤銷其專利權。」之審定，發給八十七年六月二十五日
台專（判）○二○二一字第一二一二九八號專利舉發證書。再審原告不服，一再訴願
，遞遭決定駁回，遂提起本件行政訴訟，經本院八十九年三月二十三日八十八年度判
字第八一四號判決（以下簡稱原判決）駁回。再審原告復以原判決有行政訴訟法第二
百七十三條第一項第一款（即修正前行政訴訟法第二十八條第一款）適用法規顯有錯
誤之再審事由，對之提起再審之訴。茲摘兩造訴辯意旨如次：
再審原告起訴意旨略謂：一、按「稱新型者，謂對物品之形狀、構造或裝置之創作或
改良」。為專利法第九十七條所明文規定。其中所謂「裝置」，依再審被告公開發行
「專利審查基準」之定義，係「指為達到某一特定目的，將原具有單獨使用機能之多
數獨立物品予以組合裝設．．．其與所稱之構造有別，雖同為物品（元件）間之結合
，但原單獨使用之物品，仍未喪失其自身獨立之機能稱之。」據此可知，新型裝置創
作所組合裝設基礎之多數獨立物品均為既有或習用獨立物品，於組合裝設後可達到某
一特定目的，若該項組合裝設為前所未有，即應符合新型之新穎性與進步性。此由舉
發人所提申請舉發證據附件二、四得到證明，附件四即第00000000號「伸縮
管定位構造」（即引證案），後再審被告又核准後申請之附件二第00000000
號「手柄類工作器之手柄結構」專利（事實上兩案皆係利用偏心裝置所完成）得到證
明。原判決受到再審被告辯詞與工業技術研究院機械工業研究院審查意見之誤導，致
有違專利法第九十七條之規定。二、再按「新型係運用申請前既有之技術，而為熟習
該項技術者所能輕易完成且未能增進功效時，雖無前項所列情事。仍不得依本法申請
取得新型專利。」為專利法第九十八條所規定。本案再審被告原處分與原判決中，均
無否定本案「平時持柄清掃室內外低處，必要時可抽出持柄中伸縮柄延伸持柄立於地
面清掃室內高處」之功效，故自無前揭法條之適用。三、如本件第一項所述新型裝置
專利組合裝設之各獨立物品均為既有物品或組件，自無據其中局部既有獨立物品或組
件以否定其整體裝置進步性之道理。惟工業技術研究院機械工業研究所所提兩次意見
中皆僅述明本案之偏心鎖緊裝置與引證案相同而否定本案整體裝置之進步性，實屬以
偏概全，顯有違專利法第九十七條之規定。四、又按「新型專利權範圍，以說明書所
載之申請專利範圍為準。」為專利法第一百零三條第二項前段所規定，固其後段有「
必要時，得審酌說明書及圖式。」，其涵義只是在解釋、認定申請專利範圍時，用以
輔助說明、了解申請專利範圍而已。其本身並不具有直接確定專利保護範圍之作用，
因此申請專利範圍對於專利內容範圍具有決定性之作用。又申請專利範圍「獨立項應
載明申請專利之標的、構成及其實施之必要技術內容、特點。」亦為專利法施行細則
第十六條第二項所規定，據此可知申請專利範圍獨立項目中，皆為「標的、構成及其
實施之必要技術內容、特點」，並無主要特徵與次要特徵之分，整體獨立項內容必需
整體視之。本案申請專利範圍獨立項中載明本案之標的為「室內外清掃裝置」；必要
技術內容包括「基柄、伸縮柄、及掃具本體。」，故必要技術中缺一即非本案之標的
。本案再審被告原處分及工業技術研究院機械工業研究所兩份意見中，皆僅以本案伸
縮柄內端結合之偏心鎖緊裝置為主要技術特徵與引證案相同而否定本案整體裝置之進
步性。致鈞院受其誤導，以同一理由判決原告之訴駁回，顯有違法。五、查依「國際
專利分類表」中規定，引證案係屬Int、C1 F169B /10類物品，而本案則屬Int、C1 A
47L /10 類物品，足證引證案非本案相同技術領域之先前技術，據該引證案否定本案
進步性亦有商榷之餘地。六、再查再審被告原處分書與鈞院原判決所採再審被告辯詞
中，皆認「本案專利案所述壓花、端塞、基柄等元件，於習知之一般產品中皆已大量
使用，且在伸縮晒衣桿、窗簾固定桿中心皆有此設計，該設計屬公知技術內容，無待
舉發人舉證而自明，再審被告執此為審定之依據，自不違背當事人進行主義」之論點
，實有違專利法第一百零五條準用第七十二條規定「附具證據」之法意。何況依鈞院
七十五年度判字第一六○號判決意旨，所謂「習用技術知識」之事實，應以具體證據
認定之，不得空言作為審定之依據。所謂「伸縮晒依桿」與「窗簾固定桿」之構造為
何？本案舉發人未提任何具體證據作為比較之依據，則再審被告又依何種資料據以認
定本案「壓花、基柄等元件」為「公知技術內容」？足證再審被告有違當事人進行主
義。七、綜上所陳理由，足證本案原處分、訴願、再訴願決定及原判決之認事用法，
均有違誤。請求判決將原判決廢棄，再訴願決定、訴願決定及原處分均撤銷，並由再
審被告另為本案舉發不成立之處分，以資適法，並用以維護再審原告之合法權益等語
。
再審被告答辯意旨略謂：惟查本案為「室內外清潔裝置」，主要在持柄，包括：基柄
，為一段輕金屬圓管，一端部結合裝置，用以結合掃具本體者；伸縮柄，一段外徑小
於前述基柄內徑之輕金屬圓管，用以穿入前述基柄內伸縮調整前述持柄之長短；其內
端部結合偏心鎖緊裝置，用以旋轉一方向緊壓基柄內緣使伸縮柄與基柄連接固定，反
方向轉開使伸縮柄在基柄內可自由伸縮者；另有一掃具本體，後端有配合前述基柄端
部結合裝置結合連接之結合筒；經查引證一之公告日雖晚於本案之申請日，但仍在本
案之前申請並經核准專利，由本案主項與引證一比較，兩者用途、目的、功能皆屬同
一，且構造上兩者同以偏心原理作內管與外管間卡持定位，其偏心環構造與引證一偏
心環構造完全相同，另本案利用偏心桿、偏心環組成的偏心鎖裝置，亦與引證一偏心
裝置相同，本專利主要特徵實非新穎，又查本案附屬項雖用以界定首項之細部結構，
惟附屬項之伸縮壓花、端塞等外觀變化或元件，即屬習知技藝範疇，僅是公知技術的
簡易轉用，當不具進步性。又查新型者，謂對物品之形狀、構造或改良，惟有運用申
請前既有之技術或知識，而為熟習該項技術者所能輕易完成且未能增進功效時，仍不
得取得新型專利；循譯法意，物品元件之簡易組配附加或刪減，仍不得謂為新型，本
案僅係增習知之掃具附加在伸縮桿上，由本案專利說明書創作說明、目的亦可知其創
作特徵並非在掃具與伸縮桿的簡易附加，故以本案伸縮桿定位結構與引證案一比較論
述，並非不當，另伸縮壓花、端塞等外觀變化，熟習此項技藝人士當可輕易轉用，所
為「不具進步性」之認定，並無逾越當事人進行主義之精神；至於本案五階分類與引
證二有異，此乃基於兩者標的名稱與申請時間不同，所為分類及分類版本亦或有別所
致，並不能以類別不同即認定兩者不同。再審原告所述理由並非屬實，核不足採。綜
上所述，再審被告原處分並無違法，敬請駁回再審原告之訴等語。
　　理  由
按行政訴訟當事人對本院之判決提起再審之訴，必須具有行政訴訟法第二百七十三條
第一項所列各款情形之一者，或該條第二項之情形始得為之，而該條第一項第一款所
謂適用法規顯有錯誤者，係指原判決所適用之法規與該案應適用之現行法規相違背或
與解釋判例有所牴觸者而言，至於法律上見解之歧異，再審原告對之縱有爭執，要難
謂為適用法規顯有錯誤，而據為再審之理由。本件原判決以：『一、依專利法第九十
八條第二項規定，新型係運用申請前既有之技術或知識，而為熟悉該項技術所能輕易
完成且未能增進功效時，雖無同條第一項所列情事，仍不得申請取得新型專利。非謂
物品之空間形態一有不同，即得稱為新型而申請取得專利。本件被告機關（即再審被
告，下同）以引證案第一圖、第二圖揭示習用伸縮管定位構造之元件與本案對應，二
者應用之偏心環亦同樣串在二偏心之間，以形成可偏心鎖緊之裝置。本案申請專利範
圍所揭示主要特徵在其藉由偏心扭轉之動作，固定或鬆離其內外管之設計，已有習知
技術公開在先，係屬運用申請前既有之技術或知識，而為熟習該項技術者所能輕易完
成且未能增進功效；本案其他各附屬項所界定之內容，僅屬習知品之轉用，均不具可
專利性，乃依專利法第九十八條第二項之規定，為「本案舉發成立，應撤銷其專利權
。」之審定。原告（即再審原告，下同）不服，一再訴願及提起本件行政訴訟均主張
：本專利案之創作，係於掃具中空基柄內設可抽出延長持柄長度之伸縮柄，平時清掃
地面或低處，與一般掃具無異。若清掃高處時可抽出基柄內之伸縮柄延長基柄長度使
用，達到避免人員登高之功效顯然本案能解決創作所指定之困難，實難謂無增進功效
。且本案為達到平常持柄清掃室內外低處；必要時又可抽出持柄中之伸縮柄延伸持柄
立於地面清掃室內外高處之特定目的，將原具有單獨使用效能之伸縮桿與掃具本體二
獨立物品予以組合裝設，而產生另一整體無需登高之效用，正符合專利法第九十七條
規定新型裝置之創作。依專利法施行細則第十六條第七項之規定，申請專利範圍之「
獨立項或附屬項之文字述應以單句為之」法意，其正確之涵義即規定一項申請專利
範圍，其內容必需整體視之，不容任何人將其整體內容予以分解解讀或提起舉發。本
案被核准專利之申請範圍共六項請求項，依據被告機關對外公開發行之「專利審查基
」規定新型「判斷進步性之基本原則第（2)原則之規定：「申請專利範圍之請求項
有二項以上時，應就每一請求項各別判斷其進步性」。舉發人對於本案提起舉發，自
應附具證據指明對本案某一、或數、或全部請求事項提出舉發，卻含糊籠統對本案請
求項整體裝置中之局部組合物持柄中之偏心鎖裝置提起舉發，顯有違前開施行細則與
審查基之規定，被告機關即應依當事人進行主義據舉發人所提舉發理由逕予審查，
為「本案舉發不成立」之審定。惟被告機關原處分理由書理由第（二）、（三）項，
竟分別據引證案審定本案整體裝置中之持桿構造不具新穎性與進步性，而否定本案整
體裝置可專利性，完全忽視本案創作之目的與功效。何況本案申請專利範圍各附屬項
中之伸縮柄與基柄之壓花、端塞．．．等創作，舉發人並未附具證據提出舉發。又本
案持柄之基柄下端之結合裝置，共有三種：一為螺柱、二為卡筍、三為偏心鎖裝置。
舉發人僅對本案三種結合裝置中之一種提出舉發，被告機關竟審定舉發成立，認事用
法顯有違誤云云。二、經查，依本案專利說明書所載，本案「室內外清掃裝置」主要
包括一持柄，其包括基柄，為一段輕金屬圓管，一端部結合結合裝置，用以結合掃具
本體；伸縮柄，一段外徑小於前述基柄內徑之輕金屬圓管，用以穿入前述基柄內伸縮
調整前述持柄之長短，其內端部結合有偏心鎖緊裝置，用以旋轉一方向緊壓基柄內緣
，使伸縮柄容置於基柄內可伸縮與基柄固定，反方向轉開使伸縮柄在基柄內可自由伸
縮者；另有一掃具本體，後端有配合前述基柄端部結合裝置連接之結合筒。引證案之
偏心裝置所揭偏心輪、偏心環等構件組成的偏心裝置構造與本案專利相同，亦即兩者
無論在開口、偏心孔、突桿體、凹槽、兩高低邊之構造上，係屬完全相同之設計，雖
系爭專利附屬項多附加有伸縮柄壓花、端塞等構件，惟依本案專利說明書所述內容及
標的名稱內容，將系爭專利偏心裝置除去，則該清掃裝置與習知者並無任何差別。另
本專利案所述壓花、端塞、基柄等元件，於習知一般產品中皆已大量使用，且在伸縮
晒依桿、窗簾固定桿中心皆有此設計，該設計屬公知技術內容，無待舉發人舉證而自
明，被告機關執此為審定之依據，自不違背當事人進行主義。況本件經訴願機關檢具
訴願理由書、答辯書、舉發卷函送財團法人工業技術研究院機械工業研究所審查結果
，亦認「引證案其公告日係早於本案之申請日，且引證案中已揭露本案最重要之技術
特徵『應用偏心環形成可偏心鎖緊之裝置』，因此本案係屬運用申請前既有之技術或
知識，為熟悉該項技術者所能輕易完成且未能增進功效者。．．．因此本案並不具新
穎性，自不符合新型專利之要件。」「本案之偏心環構造與引證案之偏心環構造雖然
有些許之差異存在，但其所利用之技術手段皆是利用偏心原理作用，將內管與外管間
卡持定位，兩者所運用之原理、技術手段完全一樣，且二者構造上之差異係為一顯而
易見之習用技術手段之簡單等效轉換，該等轉換手段，常見於習用之技術領域，係屬
熟悉該項技藝之人士可輕易思及，且未有功效上之增進者，引證案已完全揭露本案之
主要技術特徵，本案自不符新型專利之要件。」分別有該所八十七年九月十六日（八
七）工研機審字第○九四五號、八十七年十二月十六日（八七）工研機審字第一二四
七號函及所附新型專利舉發案訴願審查意見書、再訴願答辯意見書附於訴願卷可參。
三、綜前所述，被告機關依前揭規定為舉發成立之審定而撤銷原告之專利權，於法尚
無違誤，一再訴願決定遞予維持亦稱妥適。本件原告起訴論旨為無理由，應予駁回。
』為由，乃依修正前行政訴訟法第二十六條後段，判決駁回再審原告在前訴訟程序之
訴。核其所適用之法規與該案應適用之現行法規並無違背，與解釋判例，亦無牴觸，
並無所謂適用法規顯有錯誤之情形；又僅因證據之審酌取捨與當事人所希冀者未盡相
同，其認定之事實與當事人所主張者不符者，即不得謂為適用法規顯有錯誤。再審原
告以前揭事實欄所載理由，主張原判決適用法規顯有錯誤，核屬法律上見解之歧異；
從而再審原告主張原判決有適用法規顯有錯誤之再審事由提起本件再審之訴，揆諸首
揭說明，殊難認有再審理由，應予駁回。
據上論結，本件再審之訴為無理由，爰依行政訴訟法施行法第二條、第三條、行政訴
訟法第二百七十八條第二項、第二百八十一條、第九十八條第三項前段，判決如主文
。
中　　華　　民　　國　　九十一　　　年　　　三　　　　月　　二十八　　　日
                    最 高 行 政 法 院  第 三 庭
                                審 判 長 法  官　　　葉　振　權
                                         法  官      林　家　惠
                                         法  官　　　吳　錦　龍
                                         法  官　　　劉　鑫　楨
                                         法  官　　　吳　明　鴻
右  正  本  證  明  與  原  本  無  異
　　　　　　　　　　　　　　　　　　　　 法院書記官　陳  盛  信
中　　華　　民　　國　　九十一　　　年　　　三　　　　月　　二十八　　　日
